臺灣高等法院刑事判決
110年度上易字第1737號
上  訴  人  
即  被  告  吳靉蓉


上列上訴人因妨害自由等案件，不服臺灣基隆地方法院109年度
易字第551號，中華民國110年5月21日第一審判決（起訴案號：
臺灣基隆地方檢察署109年度偵字第882號），提起上訴，本院判
決如下：
    主  文
原判決撤銷。
吳靉蓉犯強制未遂罪，處拘役參拾伍日，如易科罰金，以新臺幣
壹仟元折算壹日。
    事  實
一、吳靉蓉前向周來有承租房屋，因房屋租賃及該屋內失竊財物
    之事與周來有有所糾紛，欲迫使周來有出面商談，竟基於使
    人行無義務之事及公然侮辱之犯意，於民國108年9月10日6
    時50分許，在不特定多數人得以共見共聞之基隆市○○區○○路
    0段000號（8樓）周來有之住處外，持置放在該址屋外之木
    棍（未扣案），敲打周來有上址住處鐵門數次，待周來有自
    屋內走至緊鄰鐵門處朝外查看時，持續持木棍敲打鐵門數次
    ，嗣獲報到場之員警及聽聞聲響而上樓查看之曾建成等人在
    場後，對周來有辱罵：「你的人品很低祚」、「你滿嘴的爛
    牙、爛牙講謊話」等語，並恫稱：「我告訴你喔，你9點半
    你要來喔」一語，及踹踢周來有上開住處鐵門，復接續前開
    公然侮辱之犯意，接續對周來有辱稱：「還保護你這個爛人
    」、「詐欺」等語，以上開言詞貶損周來有之人格及社會評
    價，及以前述木棍敲打及腳踹大門之加害身體之事，恐嚇周
    來有，使周來有心生畏懼，致生危害於安全，而著手以強暴
    、脅迫方式強制周來有行出面商談前述糾紛事宜之無義務之
    事，然因周來有拒絕出面而未得逞。
二、案經周來有訴由基隆市警察局第四分局報告臺灣基隆地方檢
    察署檢察官偵查起訴。
    理  由
一、證據能力
㈠、本判決下列認定犯罪事實所憑被告以外之人於審判外所為之
    陳述（含書面供述），檢察官、上訴人即被告吳靉蓉於本院
    言詞辯論終結前均未聲明異議。本院審酌本案證據資料作成
    時之情況，核無違法取證或其他瑕疵，證據力亦無明顯過低
    之情形，且與待證事實具有關連性，認為以之作為證據為適
    當，依刑事訴訟法第159 條之5 規定，自均得作為證據。
㈡、本件認定事實所引用之非供述證據，與本案具有關連性，且
    無證據證明係公務員違背法定程式所取得，依刑事訴訟法第
    158條之4反面解釋，當有證據能力，且於本院審理時，提示
    並告以要旨，使檢察官、被告充分表示意見，被告於訴訟上
    之防禦權已受保障，自得為證據使用。　　
二、訊據被告固坦承有於108年9月10日上午6時50分許，有至告
    訴人周來有位於基隆市○○區○○路0段0000號（8樓）住處門外
    ，持木製物品敲打告訴人住處鐵門及踹踢鐵門，並朝屋內之
    告訴人說：「你的人品很低祚」、「我告訴你喔，你9點半
    你要來喔」、「詐欺」等語，告訴人提供之錄影畫面顯示站
    在告訴人住處門外叫喊之女子為係其本人等情，然矢口否認
    有何強制、恐嚇及公然侮辱之犯行，並辯稱：我當時會說告
    訴人人品低祚、詐欺，這是因我與她之間的租賃糾紛，且告
    訴人拒絕處理租賃房屋遭竊乙事，所以我才會說這些話，這
    些話是對於告訴人面對糾紛消極態度所為之評論，主觀上並
    沒有公然侮辱告訴人的故意，而且我從未講過「你滿嘴爛牙
    」、「爛牙講謊話」、「還保護你這個爛人」這些話；當天
    我所持木棍尺寸僅有手機大小，我會持木棍敲打告訴人住處
    大門，目的是要周來有出面處理我租屋處遭竊之事，告訴人
    本來說8點半然後又說不行，後來又說9點，我也同意，又改
    到9點半，所以我才強調，我只是強調語氣說：「9點半你一
    定要來喔」，並沒有任何惡害之通知，告訴人也沒有因此心
    生畏懼，故被告之行為並不該當刑法第304條強制罪之構成
    要件，告訴人提供的錄影畫面是經過剪接的等語。　　
三、經查：
㈠、被告有於事實欄一所載時、地，持木棍敲打及以腳踹告訴人
    住處大門，並向告訴人稱：「我告訴你喔，你9點半你要來
    喔」一語，及以「你的人品很低祚」、「你滿嘴的爛牙、爛
    牙講謊話」、「詐欺」、「還保護你這個爛人」等語辱罵告
    訴人之事實，業據證人即告訴人於警詢、偵查及原審審理時
    證述綦詳（見偵卷第11至13、49至52、301至305頁，原審卷
    第260至267頁），核與證人曾建成於偵查中證述之情節大致
    相符（見偵卷第302至303頁），並有告訴人提供之案發當時
    錄影檔案光碟暨擷圖照片附卷可稽（見偵卷第17至19、313
    至315頁，光碟另置放在原審卷證物袋）。
㈡、被告雖僅坦承有於上揭時、地，向告訴人表示：「你的人品
    很低祚」、「我告訴你喔，你9點半你要來喔」、「詐欺」
    等語，而否認向告訴人表示：「你滿嘴爛牙」、「爛牙講謊
    話」、「還保護你這個爛人」等言詞。然經當庭勘驗卷附之
    案發當時錄影光碟結果，（檔名：IMG_3812.MOV，影片長度
    1分3秒）鐵門外1名女子右手持長度約至膝蓋下方之木棍敲
    擊告訴人住處鐵門4次，同時說「打電話找110，叫警察來」
    ，告訴人將鏡頭對向門外之女子，並走至鐵門前持續拍攝，
    該名女子左手持手機放在耳邊，右手持該長條型木棍再次敲
    擊鐵門，對手機通話對象表示「嘿，先生，麻煩你到安樂路
    0段000號0樓，我被人家恐嚇」，其右手持木棍放在鐵門欄
    杆上，再以木棍敲擊鐵門2次，嗣該名女身後之電梯門打開
    ，兩名員警到場，畫面中清晰可見該名女子手持之木棍長度
    約為其臀部至膝蓋下方；（檔名：IMG_3813.MOV，影片長度
    42秒）（畫面顯示，鐵門外，除該名手持木棍之女外，另有
    著制服之男、女員警各1名，及3名男子在場）該名手持木棍
    之女子隔著鐵門，向鐵門內之拍攝者（即告訴人）稱：「你
    的人品很作祚，我告訴你喔，你9點半要來喔」；（檔名：I
    MG_3814.MOV，影片長度28秒）告訴人表示：「我們改下午
    ，下午5點我可以趕回來」，該名手持木棍之女子稱：「下
    午我在上班…」，告訴人：「不然你先去講，我再去補充說
    明，因為我們兩個在一起也是吵架」，該名女子：「你滿嘴
    的爛牙，爛牙講謊話」；（檔名：IMG_3815.MOV，影片長度
    2秒）該名手持木棍之女子身體晃動（疑似用腳踹鐵門的動
    作）大喊「還保護你這個爛人」，同時聽到鐵門遭外力撞擊
    的聲響；（檔名：IMG_3816.MOV，影片長度13秒）1名男子
    ：「你這樣她又告你」，該名女子向屋內的人說「…你鎖門
    ，我告訴你，你犯了侵占跟詐欺罪…」，接著轉身往電梯方
    向走，有原審及本院勘驗筆錄暨擷圖照片在卷足佐（見原審
    卷第256至259、267至268頁，本院卷第117、127至137頁）
    ，核與告訴人指訴之情節相符，且被告亦坦認該影片中手持
    木棍之女子為其本人（見偵卷第302至303頁，原審卷第257
    頁），足認被告於事實欄一所載時、地，確有持木棍敲打及
    踹踢告訴人住處鐵門，並向告訴人稱：「你的人品很低祚」
    、「我告訴你喔，你9點半你要來喔」、「你滿嘴爛牙」、
    「爛牙講謊話」、「還保護你這個爛人」、「詐欺」等語，
    被告前開置辯要與事實有違，洵無足採。
㈢、被告雖辯稱：我當時拿的是手機大小的木板，我是轉過去跟
    警察說「還保護…」等語，然觀諸上開錄影檔案勘驗結果暨
    擷圖照片（見本院卷第130、132頁）可知，被告所持之木棍
    長度約為其臀部至膝蓋下方，橫放在鐵門上時，木棍寬度較
    鐵門柵欄杆大，長度亦至少有7個鐵柵欄杆間距等情，被告
    謂手持手機大小木板一節，已與事實有違；且被告係朝向攝
    錄者（即告訴人）稱：「還保護你這個爛人」等語，亦難認
    其謂係向警察為上開言詞一節屬實。從而，被告前開辯詞，
    均與事實不符，不足為採。
㈣、又被告辯謂：告訴人提出之錄影檔案係經剪接云云。查告訴
    人所提出之錄影檔案雖非全程錄影，而為分段錄影畫面，然
    各段錄影畫面完整、連貫、清晰，且依各段錄影畫面顯示，
    被告穿著相同、地點同一，顯係同日所攝錄之畫面，亦難認
    有何剪接、移花接木之情事，況經勘驗該等錄影檔案結果，
    被告確有於告訴人住處門外，為上開敲打、踹踢告訴人住處
    鐵門，並對告訴人為前開言詞之表達，已如前述，並無造假
    之可能，是尚無從僅以告訴人所提出之錄影檔案係分段錄影
    畫面，即為有利被告認定之依憑。　　
㈤、被告於上揭時、地，對告訴人稱：「你的人品很低祚」、「
    你滿嘴爛牙」、「爛牙講謊話」、「還保護你這個爛人」、
    「詐欺」等語，足以貶損告訴人之人格及社會評價，主觀上
    具有公然侮辱之故意，茲說明如下：
　⒈查被告為上開言詞之地點，係在告訴人住處門外之公共空間
    ，有上開錄影畫面勘驗結果可證，且證人即告訴人6樓鄰居
    曾建成於偵查中亦證稱：因為早上蠻早的，聽到告訴人家的
    狗一直在叫，想說去關心一下發生何事，我就從6樓走到8樓
    ，就看到有警察跟1位婦人，那位婦人跟告訴人在爭執，他
    們在門口爭執，那位婦人在門外，告訴人在門內拿著手機錄
    影等語（見偵卷第30頁），足認被告為上開言詞之地點，係
    在多數人可共見共聞之公共場所甚明。
　⒉又按刑法第309條之公然侮辱罪，所稱「侮辱」，凡未指明具
    體事實，而其內容足以貶損他人社會評價之輕蔑行為，即足
    當之。本罪所保護之法益乃個人經營社會群體生活之人格評
    價，是否構成侮辱，並非從被害人或行為人之主觀感受判斷
    ，而係以陳述內容之文義為據，審酌個案之所有情節，包含
    行為人與被害人之性別、年齡、職業類別、教育程度、社會
    地位、平時關係、言語使用習慣及詞彙脈絡等，探究言詞之
    客觀涵義，是否足以減損被害人之聲譽。
　⒊被告雖辯稱：其所為之言語係對告訴人不出面解決糾紛之態
    度，為一定之評論云云，然觀諸被告辱駡告訴人之言詞，可
    知被告係辱以告訴人「人格低祚」，且因滿嘴爛牙，所以會
    講謊話，具「詐欺」之本性，凡此均係針對告訴人之人格、
    品性，自足以影響告訴人經營社會群體生活之人格評價。又
    承租人與出租人間有租屋糾紛，本應循法律途逕解決，要無
    如被告所為，於告訴人無法依其所願方式解決租賃糾紛時，
    即以出口辱駡之方式，對告訴人之人格加以貶損，況被告所
    指與告訴人租賃糾紛及告訴人涉犯詐欺、侵占罪嫌等事，有
    關民事案件部分，經臺灣基隆地方法院民事簡易庭以108年
    度基小字第2804號判決被告敗訴；有關詐欺、侵占刑事案件
    部分，則經臺灣基隆地方檢察署檢察官以109年度偵字第113
    號不起訴處分，被告不服聲請再議，經臺灣高等檢察署檢察
    長以109年度上聲議字第1841號處分書駁回再議聲請而確定
    ，有上開判決書及處分書在卷可查（見原審卷第181至202頁
    ），因認被告上開辱駡之言語並非係對告訴人面對租賃糾紛
    時之態度所為之意見表達、評論。參以，被告自承碩士畢業
    、擔任企管整合工作、係任職公司馬來西駐台灣代表（見原
    審卷第292頁），對於詞彙理解能力無異社會一般成年人，
    應能認知該等文字屬辱罵他人之惡言，且此等言詞對於遭謾
    罵之人，已使其感受到難堪、不快，客觀上足以貶抑其在社
    會上之名譽及社會評價，益徵其主觀上具有侮辱告訴人之意
    思甚明。被告辯稱其上開言語係就告訴人面對租賃糾紛不處
    理之態度所為之意見及評論，主觀上並無公然侮辱之故意云
    云，核係避重就輕之詞，不足採信。
㈥、被告雖謂：只是強調語氣要告訴人9點半一定要來，並無強制
    犯意等語。惟查：
　⒈被告持木棍敲打告訴人住處鐵門，於不獲告訴人回應即持續
    敲打，復踹踢鐵門，業經認定如前，而被告自承與告訴人間
    有房屋糾紛之情形，被告此舉，於客觀上一般人當認為屬明
    確而具體加害人之身體之惡害通知，且衡諸常情，一般人處
    於前揭情境下，內心必然感到惶恐不安，此由告訴人自始均
    在其屋內，縱使員警到場時亦仍不敢推門外出可知，告訴人
    心中確實飽受恐懼無疑，被告辯稱：其敲打告訴人家門，並
    無任何惡害之通知，告訴人亦未因之心生畏懼一節，即無足
    採。
  ⒉又按刑法第304條第1項所指之「強暴」，乃以實力不法加諸
    他人，惟不以直接施諸於他人為必要，即間接施之於物體而
    影響他人者，亦屬之，且僅所用之強暴手段足以妨害人行使
    權利，或足使他人行無義務之事即為已足，非以被害人之自
    由，完全受其壓制為必要。是以行為是否屬於本罪之強暴，
    判斷之關鍵在於施暴有無發生強制作用，使被害人感到心理
    上或生理上之強制，亦即行為若能具有強制成效者，自可認
    定為本罪之強暴。而被告持木棍敲打並踹踢告訴人住處鐵門
    ，該等對物施加暴力之手段，客觀上應足對告訴人產生生理
    上及心理上之強制作用，此由告訴人在員警到場時仍不敢外
    出之情形，益明此情；又被告於敲打告訴人住處鐵門時曾稱
    ：「我告訴你喔，你9點半你要來喔」等語，亦經認定如前
    ，參以被告亦供稱：上開行為，目的是要告訴人出面解決租
    屋處遭竊之事，而告訴人於案發當時雖係被告之房東，然法
    律並無課予告訴人必須配合被告之方式解決租屋處遭竊之義
    務，縱令被告認其與告訴人間房屋租賃有糾紛，自應循正當
    法律途逕救濟，當無以前述方式強迫告訴人周來有出面解決
    、協調之理。從而，被告顯係以強暴及脅迫手段，使告訴人
    行無義務之事甚明，然因告訴人拒絕配合商談而未能得逞。
    被告辯稱其雖為上開言語、舉止，尚未達強暴脅迫之程度，
    所為不該當刑法第304條強制罪之構成要件云云，委無足採
    。
㈦、綜上所述，本案事證明確，被告辯解均無足採，其犯行洵堪
     認定，應依法論科。　　
四、論罪
㈠、被告行為後，刑法第304條第1項強制罪、第305條恐嚇危害安
    全罪及第309條第1項公然侮辱罪之規定固均於108年12月25
    日修正公布，並於同年月27日生效施行，惟修正後之規定係
    依刑法施行法第1條之1第2項本文規定將罰金提高30倍，亦
    即將原本之銀元3百元（經折算為新臺幣9千元）修正為新臺
    幣9千元，其修正之結果僅係將上開條文之罰金數額調整換
    算後予以明定，為文字之修正，不生有利或不利於行為人之
    情形，自非法律變更，當亦不生新舊法比較之問題，而應依
    一般法律適用原則，逕行適用裁判時法（即現行法）。
㈡、核被告所為，係犯刑法第304條第2項、第1項之強制未遂罪，
    及第309條第1項之公然侮辱罪。又按刑法第305條之恐嚇危
    害安全罪，係指單純以將來加害生命、身體、自由、名譽、
    財產之事，恐嚇他人致生危害於安全者而言，如對於他人之
    生命、身體等，以現實之強暴、脅迫手段加以危害要挾，使
    人行無義務之事或妨害人行使權利，即應構成刑法第304條
    之強制罪，縱有恐嚇行為，亦僅屬犯強制罪之手段，無更論
    以恐嚇危害安全罪之餘地（最高法院84年度台非字第194號
    判決意旨參照）。查被告木棍敲打及以腳踹告訴人住處鐵門
    ，致告訴人心生畏懼，危害於安全，僅屬被告為使告訴人行
    無義務之事之手段，應為強制罪所吸收，不另論以恐嚇危害
    安全罪。起訴書業將被告強制未遂之犯行敘入犯罪事實，惟
    法條漏未引用刑法第304條第2項、第1項，嗣公訴檢察官於
    原審審理時補充法條（見原審卷第290頁），依法自得予以
    審理。
㈢、罪數
　⒈被告基於同一個公然侮辱之目的，於緊接之時間、地點，出
    口辱駡同一個被害人之行為，各行為之獨立性極為薄弱，依
    一般社會健全觀念，難以強行分開，故在刑法評價上，應視
    為數個舉動之接續施行，合為包括之一行為予以評價，較為
    合理，而論以接續犯。
　⒉被告係一邊敲打告訴人住處鐵門、一邊辱駡告訴人，行為有
    部分重合，因認被告係以一行為同時觸犯強制未遂罪及公然
    侮辱罪，為想像競合犯，應依刑法第55條規定，從一重之強
    制未遂罪處斷。檢察官起訴本同此認定，嗣公訴檢察官於原
    審審理時認應予分論併罰（見原審卷第290頁），尚有未合
    ，應予更正。
㈣、又被告所犯強制罪之程度僅止於未遂，爰依刑法第25條第2項
    規定，減輕其刑。　　　 　　 
五、撤銷改判理由及量刑
㈠、原審因予論罪科刑，固非無見，惟查，被告並未於前揭時、
    地，以台語向告訴人辱稱：「賊仔人」一語，此部分犯罪不
    能證明，應為不另為無罪之諭知（詳后述），原審未予詳查
    ，逕予論罪，其認事用法即有違誤。
㈡、被告提起上訴，執詞否認前開犯行，所辯各節業經本院一一
    指駁如前，固無理由，惟被告上訴，否認有以台語「賊仔人
    」一語辱罵告訴人部分，為有理由，原判決即屬無可維持，
    應由本院予以撤銷改判。
㈢、爰以行為人之責任為基礎，審酌被告不思以正當法律途逕，
    解決其所指與告訴人間之租賃糾紛，而擅自以前述強暴之行
    為，欲強使周來有就範，影響告訴人意思決定之自由，及以
    前開言詞，貶損告訴人之人格及社會評價，所生危害非輕，
    所為實值非難，然慮其犯罪動機、目的、手段、與告訴人間
    本有嫌隙、研究所畢業、從商、家境小康，暨犯後否認犯行
    之態度等一切情狀，量處如主文第2項所示之刑，併諭知易
    科罰金之折算標準。
㈣、另被告持以敲打告訴人大門所用之木棍，固為供被告犯本件
    強制未遂犯行所用之物，然該木棍係被告在告訴人住處大門
    外隨手取得，此據被告供承在卷（見本院卷第122頁），且
    亦未經扣案，難認係屬被告所有之物，爰不予宣告沒收，附
    此敘明。　　
六、不另為無罪之諭知　　
㈠、公訴意旨復以：被告於上述時、地，向朝屋內之告訴人辱稱
    ：「賊仔人（台語）」等語，認此部分亦涉犯刑法第309條
    第1項之公然侮辱罪等語。
㈡、按犯罪事實應依證據認定之，無證據不得認定犯罪事實；不
    能證明被告犯罪者，應諭知無罪之判決，刑事訴訟法第154
    條第2項、第301條第1項分別定有明文。又按認定犯罪事實
    應依證據，為刑事訴訟法所明定，故被告否認犯罪事實所持
    之辯解，縱屬不能成立，仍非有積極證據足以證明其犯罪行
    為，不能遽為有罪之認定；如未能發現相當證據，或證據不
    足以證明，自不能以推測或擬制之方法，以為裁判基礎；認
    定犯罪事實所憑之證據，無論為直接證據或間接證據，其為
    訴訟上之證明，須於通常一般之人均不致於有所懷疑，而得
    確信其為真實之程度者，始得據之為有罪之認定（最高法院
    30年上字第1831號、40年台上字第86號、76年台上字第4986
    號判例要旨參照）。刑事訴訟法第161條第1項規定：檢察官
    就被告犯罪事實，應負舉證責任，並指出證明之方法；因此
    ，檢察官對於起訴之犯罪事實，應負提出證據及說服之實質
    舉證責任。倘其所提出之證據，不足為被告有罪之積極證明
    ，或其指出證明之方法，無從說服法院以形成被告有罪之心
    證，基於無罪推定之原則，自應為被告無罪判決之諭知（最
    高法院92年台上字第128號判例意旨亦可參照）。　　
㈢、公訴意旨認被告有上述公然侮辱罪嫌，無非係以告訴人之證
    述以及案發當時錄影檔案暨擷圖照片為其主要論據。訊據被
    告否認有於前揭時、地，用台語表示「賊仔人」一語，並辯
    稱：我不會說台語，不可能用台語說「賊仔人」這句話等語
    。經查，觀諸證人即告訴人歷於警詢、偵查及原審審理時證
    述之情節，告訴人自始均未指訴被告有於上揭時、地，對其
    辱罵：「賊仔人（台語）」一詞。且告訴人所提出之前開案
    發當時錄影檔案，亦未攝錄被告有向告訴人辱稱：「賊仔人
    （台語）」一詞。此外，復查無其他證據足資證明被告確有
    於上揭時、地，以台語向告訴人辱稱：「賊仔人」一語，此
    部分犯罪，即屬不能證明，本應為無罪之諭知，惟檢察官起
    訴認此部分與前開經起訴並經本院認定有罪部分，具有想像
    競合犯之裁判上一罪關係，爰不另為無罪之諭知。    
據上論斷，應依刑事訴訟法第369條第1項前段、第364條、第299
條第1項前段，判決如主文。
本案經檢察官翁健剛提起公訴，檢察官羅建勛到庭執行職務。
中　　華　　民　　國　　111 　年　　5 　　月　　17　　日
                  刑事第十九庭  審判長法　官  曾淑華
                                      法　官  許文章
                                      法　官  李殷君
以上正本證明與原本無異。
不得上訴。
                                      書記官  周彧亘
中　　華　　民　　國　　111 　年　　5 　　月　　17　　日
附錄：本案論罪科刑法條全文
中華民國刑法第304條
以強暴、脅迫使人行無義務之事或妨害人行使權利者，處3年以
下有期徒刑、拘役或9千元以下罰金。
前項之未遂犯罰之。
中華民國刑法第309條
公然侮辱人者，處拘役或9千元以下罰金。
以強暴犯前項之罪者，處1年以下有期徒刑、拘役或1萬5千元以
下罰金。